臺灣臺北地方法院民事判決　　　　　　　　　　　　九十三年度重訴字第四四二號
　　原　　　告　衛道科技股份有限公司
　　法定代理人　乙○○
　　訴訟代理人　林合民律師
　　被　　　告　台灣富士通股份有限公司
　　法定代理人　甲○○
　　訴訟代理人　黃三榮律師
　　　　　　　　陳文智律師
右當事人間請求給付貨款事件，本院於九十三年七月五日言詞辯論終結，判決如下：
    主  文
原告之訴駁回。
訴訟費用由原告負擔。
    事實及理由：
一、被告原法定代理人為揚原浩，嗣變更甲○○，被告聲明承受訴訟，應予淮許，合
    先敘明。
二、原告主張：被告於民國九十一年三月二十七日向原告訂購電腦設備及週邊產品乙
    批，原告於同年月二十九日完成出貨並經由被告簽收，被告應依約給付原告貨款
    新台幣（下同）一億零一百九十七萬元，被告於九十二年三月五日給付原告三千
    萬元後，尚欠有七千一百九十六萬九千六百八十元未為給付，嗣被告與原告於九
    十二年十一月五日簽定備忘錄，約定被告須於九十二年底前以銷貨扣抵前開未給
    付之金額，惟被告並未完成任何扣抵貨品之交貨程序，原告依民法第二百二十九
    條規定以支付命或起訴狀送達發生催告之同一效力，並爰依民法第三百六十七條
    規定請求被告給付等語。並聲明：被告應給付原告七千一百九十六萬九千六百八
    十元，並自支付命令聲請狀送達翌日起至清償日止，按週年利率百分之五計算之
    利息。
三、被告主張：按原告與被告曾與訴外人太電數位科技股份有限公司（下稱太電公司
    ）相互有協議，約定先由太電公司將系爭電腦設備及週邊產品乙批售予原告，次
    由原告將同一貨品售予被告，最後由被告再將前述貨品售回太電公司，三方約定
    相互間形式上為買賣文件之交換，所有交易行為均只是紙上作業，目的係為達成
    彼此業績之需求，訴外人太電公司自始至終均無出貨之意思，嗣原告與被告所簽
    定系爭客戶訂購確認單，即本於前開協議而訂立，雙方實質上並無買賣之真意，
    系爭客戶訂購確認單為通謀虛偽意思表示，依民法第八十七條第一項本文之規定
    為無效；倘認為系爭客戶訂購單確認單為有效，則依系爭客戶訂購確認單付款條
    件之約定，須被告收到訴外人太電公司之貨款，始對原告負有付款之義務，被告
    將所收到太電公司三千萬元之貨款給付予原告後，即未再收到太電公司後續給付
    之貨款，對原告自無給付之義務；又，依原告與被告於九十二年十一月五日簽訂
    之備忘錄約定，原告與被告之給付標的從原來之貨款已變更為備忘錄所列之貨品
    ，原告僅得向被告請求貨品而不得請求給付貨款等語資為抗辯。並聲明：原告之
    訴駁回。
四、不爭執之事實：
（一）兩造就其二人所簽訂或出具之客戶訂購確認單、採購單、貨品簽收單、統一發
      票、備忘錄、被告出具予訴外人太電公司之報價單等證物形式上之真正均不爭
      執。
（二）太電公司於九十三年三月四日匯款三千萬元予被告，被告於同日為支付系爭貨
      品買賣價金匯款三千萬元予原告。
（三）兩造未依備忘錄銷貨扣抵系爭貨款。
五、得心證之理由：
本件所應審究者為兩造簽訂之系爭電腦設備及週邊產品乙批之買賣契約是否為通謀虛
偽意思表示？若該買賣契約有效，則該客戶訂購確認單上第五條所載之付款條件，其
法律上之性質為何？又依備忘錄之約定，原告是否僅得主張貨物之交付，而不能請求
給付價金？爰析述如次：
（一）按民法第八十七條第一項所謂通謀虛偽意思表示，係指表意人與相對人雙方故
      意為不符真意之表示而言。原告主張兩造間成立系爭買賣契約，為被告所否認
      ，並抗辯兩造與太電公司間協議將系爭貨品由太電公司出售予原告，原告再將
      之出售予被告，最後再由被告將之出售予太電公司，三方約定相互間形式上為
      買賣文件之交換，所有交易行為均只是紙上作業，目的係為達成彼此間業績之
      需求，太電公司自始並無出貨之意，兩造所簽訂之「客戶訂購確認單」即是本
      於前開協議而訂立，兩造實質上無買賣之真意等情。查兩造所簽訂或出具之客
      戶訂購確認單、採購單、貨品簽收單、統一發票、備忘錄等書證，兩造均不爭
      執其形式上之真正，且被告事後於九十三年三月四日匯款三千萬元予原告以支
      付系爭貨款等情，亦為兩造所是認，是依該具有證據能力文書內容之記載，兩
      造間確實就系爭電腦設備及週邊產品乙批成立買賣契約，原告依該買賣契約出
      貨予被告，並經被告簽收，被告事後並依約支付部分價款，則原告主張兩造間
      成立系爭買賣契約，應屬可採。至被告辯稱兩造為虛偽意思表示，並無交貨之
      事實，並提出被告與太電公司所簽訂與本件買賣同一貨品內容之報價單影本及
      證明太電公司支付被告貨款三千萬元之華南商業銀行匯入匯款備查簿影本為證
      。按私文書經本人或其代理人簽名、蓋章或按指印或有法院或公證人之認證者
      ，推定為真正，民事訴訟法第三百五十八條第一項定有明文。查由原告出具並
      經被告簽收之貨品簽收單，既為被告不爭執其形式上之真正，依該簽收單內容
      所載系爭電腦設備及週邊產品乙批已為被告簽收在案，被告以並未收受系爭貨
      品加以否認，其未能舉證證明推翻前開之推定，其抗辯並未收受系爭貨品，自
      不足採。至被告所提其與太電公司所簽訂與本件買賣同一貨品內容之報價單影
      本，其僅得證明系爭貨品由被告向原告買受後，再由被告將之出售予太電公司
      ，而價格略高於本件買賣價格，亦符一般商業轉售牟利之習慣，尚不足證明本
      件買賣係經兩造為通謀虛偽意思表示所致，況且兩造均不爭執本件買賣事後尚
      簽訂備忘錄，依備忘錄之內容所載，其所涉及者乃本件買賣契約貨款之支付方
      式，若系爭買賣如被告所言僅係紙上作業，兩造何需於事後再就貨款之支付另
      為約定？被告辯稱系爭買賣乃兩造之通謀虛偽，要不足採。
（二）次按民法所謂條件，係當事人以將來客觀上不確定事實之成就或不成就，決定
      法律行為效力之發生或消滅之一種附款，故使法律行為效力發生或消滅，為附
      條件法律行為之本質。倘當事人非以法律行為效力之發生，而僅以其履行繫於
      不確定之事實者，雖亦屬約款之一種，然此約款並非條件，應解釋為於其事實
      發生時，為權利行使期限之屆至。原告主張本件「客戶訂購確認單」上所載「
      付款條件：收到太電數位科技股份有限公司貨款後七天內以電匯或即期支票支
      付。」，係本件買賣貨款支付期限，被告於買賣契約成立時即負有給付價款之
      義務等語。被告辯稱該約款係付款條件，即被告於收受太電公司貨款後被告始
      負有支付價款之義務，縱前開約定係付款期限，亦因太電公司尚未支付貨款予
      被告，前開約款之期限無從起算致期限未能屆至，被告亦不負給付貨款之義務
      等語。查系爭客戶訂購確認單上載明「付款條件：收到太電數位科技股份有限
      公司貨款後七天內以電匯或即期支票支付。」等語，核該約款內容應係就付款
      履行期限所為之約定，蓋若僅被告所負之給付價金義務仰求有不確定成就之條
      件，而原告於簽訂契約時即應交付貨物之義務，系爭契約即非一般互負對價關
      係之買賣契約，亦不符買賣當事人之訂定買賣契約之真意，故被告辯稱前開付
      款約款係支付價款義務附有停止條件，因該停止條件未成就，被告不負支付貨
      款之義務要不足採。
（三）復按當事人預期不確定事實之發生，以該事實發生時為債務之清償期者，應認
      該事實發生時或其發生已不能時，為清償期屆至之時，參照最高法院二十八年
      上字第一七四０號判例要旨。原告主張本件客戶訂購確認單上所載付款條件應
      係付款期限之約定，如上所述，亦即本件買賣以被告「收到太電數位科技股份
      有限公司貨款後七天內」為其付款之期限，該期限以被告收到太電公司貨款之
      不確定事實發生為被告支付貨款之清償期，即雖定有期限而其屆至之時期不確
      定，揆諸前開意旨，應以太電公司支付被告貨款，或太電公司已無法支付貨款
      後七日內為貨款支付之時期，原告主張依該約定之付款期限屆至行使權利，因
      被告否認其業已收受太電公司支付之款貨，原告就該付款期限屆至之太電公司
      支付貨款予被告或太電公司已無法支付貨款予被告之有利事實應負舉證之責，
      原告未能舉證證明之，本件買賣給付價款之期限既未屆至，被告尚無給付義務
      ，原告主張系爭買賣價金係未定期限之給付，因原告以本件起訴狀代催告，被
      告依民法第二百二十九條第二項之規定負遲延給付之責，要不足採。
（四）至兩造於九十二年十一月五日所簽訂之備忘錄，該備忘錄第二條記載：「對於
      乙方（即被告）尚未給付甲方（即原告）之應付貨款，甲方同意接受乙方以銷
      貨扣抵之方式處理，內容如下：(一)……(二)乙方應於九十二年底前完成所有扣抵
      貨品之交貨程序。(三)乙方完成所有扣抵貨品交貨程序之同時，甲方即按第一條
      所載，以收受貨品之總價扣抵等額之乙方應付貨款。」等語，觀其內容，兩造
      係約定系爭買賣貨款得以銷售貨品扣抵，且扣抵期限為九十二年十二月底以前
      ，若被告未於九十二年十二月底以前以銷售貨物相扣抵時，被告就系爭貨款之
      給付義務並不因而消滅，亦不因此變更給付內容為約定貨物之交付，故被告抗
      辯因兩造簽訂備忘錄，原告僅得請求約定銷售貨物之交付而不得請求被告給付
      價金自不足採。至該備忘錄之簽訂，是否變更系爭買賣契約係雖定有期限而其
      屆至之時期不確定之性質？亦即系爭買賣價金之給付期限是否因該備忘錄之簽
      訂而有變更？觀諸前開備忘錄第二條之記載，僅被告於銷售約定貨物時得以扣
      抵系爭買賣價金，至未經扣抵部分之買賣價金部分，尚未見兩造有變更該不確
      定事實（即太電公司支付被告貨款）為履行期限之合意，是原告請求被告給付
      系爭買賣價金仍應受前開太電公司交付貨款期限尚未屆至之限制，原告尚不得
      以備忘錄主張被告給付系爭貨款之期限業已屆至而請求給付之。
六、綜上所述，原告主張被告給付系爭買賣之貨款，因給付期限尚未屆至，其主張自
    不足採。從而，原告本於買賣契約關係請求被告給付價金七千一百九十六萬九千
    六百八十元及其遲延利息，即無理由，應予駁回。
七、結論：本件原告之訴無理由，爰依民事訴訟法第七十八條規定，判決如主文。
中　　　華　　　民　　　國　　九十三　　年　　　七　　　月　　二十六　　日
                                             民事第六庭  法  官    李媛媛
正本係照原本作成
如對本判決上訴，須於判決送達後廿日內向本院提出上訴狀
中　　　華　　　民　　　國　　九十三　　年　　　七　　　月　　二十六　　日
                                                         書記官    林秀妙
